【裁判字號】    99,台上,3422
【裁判日期】    990603
【裁判案由】    違反商業會計法
【裁判全文】
最高法院刑事判決            九十九年度台上字第三四二二號
上  訴  人  甲○○
選任辯護人  陳煥生律師
上  訴  人  乙○○
上列上訴人等因違反商業會計法案件，不服台灣高等法院高雄分
院中華民國九十九年三月十日第二審更審判決（九十八年度金上
重更(一)字第一號，起訴案號：台灣高雄地方法院檢察署八十九年
度偵字第一九０八０、一九五三四、一九八九一、一九八九二、
一九八九三、二０一０六、二０五一二〈起訴書誤載為二０六三
一〉、二０五一三、二０五一四、二０五一五〈原判決誤載為二
九五一五〉、二０六三一、二五七八五、二六三六０、二六三六
一號，九十年度偵字第三、四、九０八號），提起上訴，本院判
決如下：
    主  文
上訴駁回。
    理  由
按刑事訴訟法第三百七十七條規定，上訴於第三審法院，非以判
決違背法令為理由，不得為之。是提起第三審上訴，應以原判決
違背法令為理由，係屬法定要件。如果上訴理由書狀並未依據卷
內訴訟資料，具體指摘原判決不適用何種法則或如何適用不當，
或所指摘原判決違法情事，顯與法律規定得為第三審上訴理由之
違法情形，不相適合時，均應認其上訴為違背法律上之程式，予
以駁回。本件原審審理結果，認為上訴人甲○○、乙○○有如原
判決事實欄所載違反商業會計法、行使業務登載不實文書與詐欺
取財等犯行明確，因而撤銷第一審關於上訴人部分科刑之判決，
經比較新舊法律規定後，改判依行為時牽連犯、連續犯規定從一
重皆仍論處上訴人二人共同連續犯商業會計法第七十一條第一款
之填製不實罪刑，已詳其調查、取捨證據之結果及憑以認定犯
罪事實之心證理由，並就上訴人二人否認犯行之供詞及所辯各語
認非可採，予以論述。統一發票乃證明會計事項之經過而為造具
記帳憑證所根據之原始憑證，商業負責人員明知商業並無交易，
而開立不實之統一發票，不惟與商業會計法所揭示之會計真實原
則有悖，更屬違反本法係為取信於大眾，促進企業資本形成、經
濟健全發達之立法目的，所為自該當於本法第七十一條第一款之
不實填製會計憑證罪。所定商業負責人之範圍，固依公司法、商
業登記法及其他法律有關之規定，但不以登載於主管機關商工登
記公示資料中者為限，若公司負責人已有變動，因故遲未申辦變
更事項登記，該變動後之實際負責人仍不失為本罪之行為主體。
又本罪係屬純正身分犯，其不具有該身分之人與具有身分之人共
同實行犯罪，其不具該身分之人依刑法第三十一條第一項規定，
仍以共同正犯論。關於違反商業會計法即彰化商業銀行新興分行
（下稱彰銀新興分行）貸款案部分，原判決綜核案內證據資料，
憑以說明本件信普營造股份有限公司（下稱信普公司）於民國八
十七年七月十三日，已由婦幼實業股份有限公司（下稱婦幼公司
）負責人黃承志（甲○○之弟，由第一審通緝）購併為婦幼公司
之關係企業，信普公司原負責人嚴森並將該公司印鑑章及相關文
件交予黃承志，由黃承志實際經管執行該公司業務，雖或因欠稅
問題而未向主管機關申辦負責人變更登記，黃承志仍屬信普公司
實際負責人，為商業會計法所稱之商業負責人。而信普公司與婦
幼公司雖簽訂承攬「枋山鄉遊憩設施工程」契約（工程總價新台
幣〈下同〉三十八億元），婦幼公司因資金短缺，乃以其投資興
建上開建案工程為由，提供所興建之高雄市諾貝爾大樓向彰銀新
興分行申辦貸款十二億三千萬元，經附以應按原判決附表（下稱
附表）一撥款明細表所載工程進度（第一期為簽約金），於婦幼
公司相對應支付各期「自備金」款項予信普公司時，即由彰銀新
興分行按「銀行核撥」欄所示分十二期撥款而准予核貸。信普公
司實際並未依附表一編號１、２、３所示工程進度，收受婦幼公
司應支付之各期自備款，黃承志為訛詐銀行核撥款項，指示乙○
○填製不實之信普公司QD00000000號統一發票一張，及指使不知
情之朱怡靜填載信普公司不實之RF00000000號、SH00000000號統
一發票二張，由乙○○統交予彰銀新興分行，並由聯合建築經理
公司經理許翼仁（已判決確定）配合製作不實之工程進度查核報
告等業務文書，持以向彰銀新興分行詐得核撥款共計八億一千零
七十九萬元。黃承志就開立不實統一發票部分，自應構成商業會
計法第七十一條第一款之不實填製會計憑證罪責。甲○○為黃承
志之四姊，負責婦幼公司總務與財務業務，實際掌控該公司及其
關係企業之財務資金調度進出，乙○○則擔任婦幼公司經理人，
負責與金融機構洽談借貸相關事宜，二人對於婦幼公司及其關係
企業之財務狀況知之甚稔，以婦幼公司當時之財務結構及債信已
無法透過正常管道向金融機構取得資金，為詐取銀行撥款之目的
，虛構上開投資建案，乙○○並配合開立不實之第一期自備款統
一發票，及將上開三張不實之統一發票持交銀行，以圖掩飾其等
詐貸犯行，其三人互有犯意聯絡及行為分擔，甲○○、乙○○雖
非信普公司負責人，依刑法第三十一條第一項規定，仍應以共同
正犯論等旨綦詳，所為論斷說明，核與訴訟資料悉無不合，與經
驗及論理法則亦不相違背，自不容任意指摘。甲○○上訴意旨，
指其非公司負責人，不應令負共同正犯云云，及乙○○就違反商
業會計法部分上訴意旨所稱各情，經核係置原判決明白論斷於不
顧，仍持已為原判決指駁說明之陳詞再事爭辯，及對於事實審法
院取捨證據與自由判斷證據證明力之職權行使，徒以自己之說詞
，泛指其為違法，或單純為事實上枝節性之爭辯，難認已符合首
揭法定之第三審上訴要件，而非適法之第三審上訴理由。又無身
分之人，茍非與有身分之人共同實行，根本無由成立犯罪者，僅
能依刑法第三十一條第一項以共同正犯論，而不能適用同條第二
項之規定；必所犯之罪，如無身分之人，亦能犯之者，始有本條
第二項之適用，科以通常之罪刑。商業會計法第七十一條第一款
之罪，係以必須具有該身分之人，始能犯之，為純正身分犯，要
無刑法第三十一條第二項之適用。甲○○謂原審未依第二項科以
通常之刑，執以上訴，即不無誤會，自非可取。依上所述，本件
上訴人二人關於違反商業會計法部分之上訴為違背法律上程式，
俱應予駁回。上開得上訴第三審部分所提起之上訴，既屬不合法
而應從程序上駁回，則與之有裁判上一罪關係、不得上訴第三審
之行使業務登載不實文書與詐欺取財部分之上訴，自亦無從為實
體上之審判，應併為程序駁回。
據上論結，應依刑事訴訟法第三百九十五條前段，判決如主文。
中    華    民    國  九十九  年    六    月    三    日
                      最高法院刑事第十三庭
                          審判長法官  賴  忠  星
                                法官  呂  丹  玉
                                法官  吳      燦
                                法官  蔡  名  曜
                                法官  葉  麗  霞
本件正本證明與原本無異
                                      書  記  官
中    華    民    國  九十九  年    六    月    八    日
                                                      Ｅ

司法院資訊處製作；財團法人民間司法改革基金會備份。
